臺灣板橋地方法院刑事判決　　　　　　　95年度訴字第2379號
公　訴　人　臺灣板橋地方法院檢察署檢察官
被　　　告　丁○○
選任辯護人　郭緯中律師
　　　　　　賴青鵬律師
上列被告因殺人未遂案件，經檢察官提起公訴（95年度偵字第13
658 號），本院判決如下：
    主  文
丁○○使人受重傷，未遂，處有期徒刑年陸月。
    事  實
一、緣丁○○與甲○○、陳清協等人自民國92年10月12日起，共
    同出資合夥經營「阿淵」羊肉爐店（店址位於臺北縣板橋市
    ○○路○段137 號），並約定由丁○○擔任店長，負責該店
    合夥事務之執行。其後因甲○○、陳清協認為丁○○涉嫌長
    期侵占店內公款，乃共同決議解任丁○○店長之職務，並自
    94年9 月起改由陳清協之妻戊○○擔任店長。因丁○○對於
    此項決議不服，遂於94年9 月25日（起訴書誤載為同年月26
    日）凌晨1 時許，邀集甲○○至上開店內商談，要求由其繼
    續擔任店長，然遭甲○○當場拒絕。彼時丁○○主觀上應已
    預見其所攜帶之尖刀（刀刃、刀柄各約10公分長）乃係極為
    尖銳、鋒利而具殺傷力之兇器，倘其持該尖刀往他人身體猛
    力刺入，由於身體內有心臟、肺臟、肝臟等維持生理機能所
    不可或缺之重要器官，一旦遭受尖刀刺擊，將可能造成他人
    身體或健康重大不治或難治之重傷害結果。其於主觀上既已
    預見如此，竟僅因遭甲○○拒絕其之上開要求，即心生不滿
    ，於甲○○轉身往店門口方向離開而行走約十餘步時，自後
    持其所攜帶之上開尖刀追刺甲○○之身體，而容任該等結果
    之可能發生。嗣因丁○○自後持尖刀追刺甲○○時，甲○○
    察覺有異，旋以左側轉身回頭看丁○○，丁○○所持尖刀遂
    猛力刺入甲○○之左側胸腔，致甲○○當場血流如注倒地，
    受有左胸刺傷併氣胸血胸與肺部撕裂傷、胸部撕裂傷（6 
    1.5 公分）等傷害，幸經與甲○○同行之友人丙○○見狀立
    即將丁○○之尖刀搶下，丟至一旁之某自小客車底下，並緊
    急將甲○○送往醫院治療，甲○○嗣經醫院手術治療後，始
    大致痊癒而未生重傷害之結果。
二、案經甲○○訴由臺灣板橋地方法院檢察署檢察官偵查起訴。
    理  由
壹、證據能力方面：
    按「被告以外之人於審判外之言詞或書面陳述，除法律有規
    定者外，不得作為證據」，刑事訴訟法第159 條第1 項定有
    明文，此即學理上所稱「傳聞證據排除法則」。依上開法律
    規定，傳聞證據原則上固無證據能力，但如法律別有規定者
    ，即例外認有證據能力。又被告以外之人於審判外之陳述，
    雖不符同法第159 條之1 至第159 條之4 之規定，但經當事
    人於審判程序同意作為證據，法院審酌該言詞陳述或書面陳
    述作成時之情況，認為適當者，亦得為證據，此則據刑事訴
    訟法第159 條之5 第1 項定有明文。鑒於採用傳聞證據排除
    法則之重要理由之一，係因傳聞證據未經當事人之反詰問予
    以覈實，若當事人願放棄對原供述人之反對詰問時，原則上
    即可承認該傳聞證據之證據能力，而揆諸我國刑事訴訟法第
    159 條之5 之立法理由，除參照前述傳聞證據排除法則之基
    本法理外，亦參考日本刑事訴訟法第326 條之立法例，查日
    本刑事審判實務之運作，有關檢察官及被告均同意作為證據
    之傳聞書面材料或陳述，可直接援引該國刑事訴訟法第326
    條作為傳聞例外之法律依據，僅在檢察官與被告不同意之情
    況下，乃須根據其他傳聞例外規定俾以斟酌該等書面材料或
    陳述是否具有證據能力，在當事人間無爭執之案件中，傳聞
    證據基本上均可依據前引規定提出於法院使用。職是，我國
    刑事訴訟法第159 條之5 之適用應可作同上之解釋。經查，
    本件判決後開所示之被告丁○○以外之人於審判外之陳述（
    包括書面陳述），固均屬傳聞證據，惟被告、辯護人及公訴
    檢察官就前揭審判外陳述之證據能力，先後於本院準備程序
    及審判期日中均表示同意上開證據資料有證據能力。本院審
    酌上開證據資料製作時之情況，尚查無違法不當及證明力明
    顯過低之瑕疵，亦認為以之作為證據應屬適當，故揆諸前開
    法律規定與說明，爰逕依刑事訴訟法第159 條之5 第1 項規
    定，認前揭證據資料均例外有證據能力。
貳、實體方面：
  一、認定事實部分：
      訊據被告丁○○對於其於前開時、地，因與告訴人甲○○
      就前揭合夥紛爭乙事商談未果，遂持前揭尖刀追刺告訴人
      ，致告訴人受有前揭傷害之事實，均已坦承不諱，且對於
      其確有重傷害告訴人未遂之犯行，其與其之辯護人亦均不
      表爭執。經查：
    (一)被告於前開時、地持尖刀行刺告訴人之事實，除經被告於
      本院審理時均已坦承不諱外，並經告訴人、證人丙○○於
      偵查及本院審理時分別證述綦詳（參見偵查卷第12、13頁
      、本院95年12月7 日審判筆錄）；而告訴人因遭被告持尖
      刀刺入左側胸腔，致受有前揭傷害之事實，除同經被告及
      告訴人於本院審理時均供明或證述在卷外，復有臺北縣立
      醫院於94年10月24日出具之驗傷診斷書、國立臺灣大學醫
      學院附設醫院於94年10月22日出具之診斷證明書各1 份（
      參見交查卷第7 、8 頁）及告訴人於本院審判期日時當庭
      所攝之癒後照片4 幀在卷可稽（參見本院卷第76、77頁）
      ，均堪認屬為真。
    (二)查被告持以行刺告訴人之尖刀雖未扣案，而無從依該尖刀
      之外觀、質地判斷該尖刀之屬性為何。但告訴人於本院審
      理時證稱：「（問：被告以何種刀子刺你？）黑色的，有
      手柄的，全長約20公分，刀刃、刀柄各約10公分左右」、
      「（問：被告刺到你後，你如何反應？）我就倒地，流很
      多血... 」等語；證人丙○○於本院審理時亦證稱：「（
      問：被告手上拿的刀子是何種刀子？多長？）十幾公分以
      上應該有，刀刃與刀柄的長度一樣，刀柄蠻粗的」等語（
      以上參見本院95年12月7 日審判筆錄第6 、7 、13頁），
      而觀諸前揭卷附之臺北縣立醫院驗傷診斷書所載，告訴人
      所受之胸部撕裂傷之傷口已達6 1.5 公分之大小，另依
      國立臺灣大學醫學院附設醫院之推測，因告訴人受有肺部
      撕裂傷，故被告之尖刀至少有刺入胸腔，此有該醫院95年
      9 月15日校附醫秘字第0950211275號函1 份在卷為佐（參
      見本院卷第30頁）。由上以觀，被告行刺告訴人之尖刀，
      既足以使告訴人受刺後血流如注，並造成上述大小非微之
      傷口，且該尖刀刺入之深度至少已達告訴人之胸腔，顯見
      被告持以行刺告訴人之尖刀應係極為尖銳、鋒利而具殺傷
      力之兇器無疑。
    (三)又被告雖有持前揭尖刀行刺告訴人之客觀事實，但其主觀
      上究否確係有意持該尖刀行刺告訴人而欲致使重傷害結果
      發生，仍難遽加認定。然則，被告主觀上應已預見其所攜
      帶之前揭尖刀乃係極為尖銳、鋒利而具殺傷力之兇器，倘
      其持該尖刀往他人身體猛力刺入，由於身體內有心臟、肺
      臟、肝臟等維持生理機能所不可或缺之重要器官，一旦遭
      受尖刀刺擊，將可能造成他人身體或健康重大不治或難治
      之重傷害結果，此應屬眾所週知之事，被告自難諉為不知
      。是被告持該尖刀行刺告訴人時，其主觀上應已預見發生
      此等重傷害結果之可能性甚明。而被告主觀上既已有所預
      見，竟仍無視於此，猶執意持尖刀行刺告訴人，顯係容任
      該等結果之可能發生，其當仍具有重傷害之間接故意至屬
      灼然。再告訴人遭被告行刺而受有前揭傷勢，嗣經送醫治
      療後（於94年9 月26日接受胸腔鏡手術，於94年10月12日
      進行傷口縫合手術），傷口癒合良好，此有前揭卷附之國
      立臺灣大學醫學院附設醫院診斷證明書可憑，且本院觀諸
      告訴人於審判期日到庭證述之表現，其身體狀況亦相當正
      常，僅於遭被告持刀刺入處遺留刀疤之痕跡（並有因住院
      治療時插管、開刀所遺留之傷痕），此觀之前揭卷附之告
      訴人癒後照片即明。準此而論，可知告訴人所受前揭傷害
      業已大致痊癒，並未致生身體或健康重大不治或難治之重
      傷害結果甚明。
    (四)公訴意旨略以：被告係基於殺人之犯意，持尖刀刺入告訴
      人左側胸部，因認被告所為係殺人未遂之犯行云云。按殺
      人罪之成立，須於實施殺害時，即具有使其喪失生命之故
      意，倘缺乏此種故意，僅在使其成為重傷，而結果致重傷
      者，衹與使人受重傷之規定相當，要難遽以殺人未遂論處
      （參見最高法院48年台上字第33號判例意旨）。經查，被
      告與告訴人因前揭合夥糾紛（即被告遭解任店長職務，改
      由戊○○擔任店長），雙方商談未果，被告始持前揭尖刀
      行刺告訴人之事實，除經被告於本院審理時坦承在卷外，
      並經告訴人於本院審理時證述明確。是以被告縱未擔任店
      長，亦仍屬該店之合夥人之一，是否會僅因此等情事商談
      未果，即有殺害告訴人之必要，自非無疑；況縱如告訴人
      具狀所述，被告係因侵占公款之事始對告訴人下手行刺，
      其目的僅在免為清償區區數十萬元不等之金額云云（參見
      本院卷第78頁），然其等間既僅有所謂區區數十萬元不等
      之債務問題，被告又何須為此即痛下殺手，其究否確有殺
      害告訴人之動機，更非無疑。其次，被告係於告訴人往外
      離開步行十餘步時，始自後追出並持前揭尖刀行刺告訴人
      ，此時告訴人因察覺有異（依告訴人之說法，係聽到被告
      口呼「讓你死」等語），即以身體左側轉身回頭看被告，
      被告因而將尖刀刺入告訴人左側胸部，此經告訴人於本院
      審理時證述無訛（參見本院95年12月7 日審判筆錄第8 、
      9 頁）。換言之，被告之所以會將尖刀刺入告訴人左側胸
      部，無非可能係因在其持刀行刺當下之瞬間，告訴人以身
      體左側轉身看被告所致；倘告訴人當時並無此轉身之舉，
      依被告持刀行刺之動向，應係會刺入告訴人背部部位為是
      。故被告既非一開始即欲持尖刀正面行刺告訴人之左側胸
      部，而有可能係欲持尖刀行刺告訴人之背部或其他身體之
      任一部位，則其主觀上雖可預見將可能因此造成告訴人受
      有重傷害之結果，前已述及，但其主觀上是否業已預見可
      能肇生告訴人死亡之結果，實非無合理之懷疑，蓋並非常
      人身體之任何部位經尖刀刺入均即有嚴重之生命危險，此
      與故意持尖刀刺入左側胸部之嚴重性自難等同並論。至依
      告訴人及證人丙○○所述，被告持刀行刺告訴人之前，其
      有喝稱「讓你死，我還有小孩要養」等語，縱認此節為真
      ，然審諸被告當時因合夥紛爭與告訴人商談未果，且被告
      當時確有飲酒之情形，此亦經告訴人、證人丙○○、乙○○於本院審理時各自證述無訛（參見本院95年12月7 日審
      判筆錄），則在被告酒後自我控制能力可能較差之情況下
      ，其如因而失控持刀對告訴人行刺，並口呼上述話語，亦
      非難以想像，但正因酒後可能失控，被告是否確有殺害告
      訴人之意思，抑或僅係其於酒後發洩心情之鬱悶，始口不
      擇言且有乖違之持刀行刺動作，要非無疑，自難徒執上開
      話語之表面文意，即遽認被告確有殺人之犯意。再者，被
      告持刀行刺告訴人一刀後，告訴人倒地，被告亦跟著倒地
      ，嗣即遭證人丙○○自被告之手上將刀強撥下來，且證人
      丙○○即將該刀丟置一旁某自小客車底下，被告並無再鑽
      進該自小客車底下搶刀之情事，此經證人丙○○於本院審
      理時證述無訛（參見上開審判筆錄第14至16頁）；另證人
      乙○○於本院審理時證稱：發生上開事情之後，告訴人與
      丙○○便開車離開，被告則躺在消防栓旁邊，我叫他，他
      都沒有回應等語（同上開筆錄第20頁）。是綜依上開證人
      所證，被告僅行刺告訴人一刀即倒下，其後並遭證人丙○○將刀搶下丟棄，但被告並未再將該刀取回而再度行刺告
      訴人，反係任由告訴人離去，其則躺在路邊消防栓旁，顯
      見被告於行刺告訴人一刀之後，即未再有對告訴人積極之
      傷害動作，復任由告訴人離去，則其是否果有殺害告訴人
      之犯意，更足徵不無疑義。此外，復查無其他積極證據，
      足資證明被告確有殺人未遂之犯行，則被告是否確有殺人
      未遂之犯行，猶有合理之懷疑，自難遽以殺人未遂罪對被
      告相繩。公訴意旨認被告所為係該當殺人未遂犯行，容有
      誤解。
    (五)綜上所述，被告本於間接故意對告訴人著手為重傷害之行
      為，惟未致生重傷害之結果，足徵被告確有重傷害未遂之
      事實，是以本件事證已臻明確，被告之犯行應堪認定。
  二、論罪科刑部分：
    (一)核被告所為，係犯刑法第278 條第3 項、第1 項之重傷害
      未遂罪。被告重傷害告訴人而未遂，酌依刑法第25條第2
      項規定，減輕其刑（按：刑法於95年7 月1 日修正施行，
      其有關一般未遂犯之規定，原規定於修正前刑法第26條前
      段，惟刑法修正施行後，則將之移列於刑法第25條第2 項
      ，但因此部分僅係有關一般未遂犯條文之移列，其實質內
      容並無改變，自無比較新舊法之問題，而應依一般法律適
      用原則，逕行適用裁判時法即修正後之刑法第25條第2 項
      即可，此可參見最高法院95年11月7 日95年度第21次刑事
      庭會議決議意旨）。又公訴意旨認被告所犯係刑法第271
      條第2 項、第1 項之殺人未遂罪嫌云云，容有誤解，業如
      前述，惟起訴之社會基本事實既屬同一，爰依法變更起訴
      法條。
    (二)本院審酌被告因前揭合夥紛爭，與告訴人商談未果，即心
      生不滿，無視告訴人可能將受有重傷害，猶持刀刺擊告訴
      人，雖未發生重傷害結果，但告訴人仍受有前揭非輕之傷
      勢，且觀諸告訴人前揭診斷證明書之記載：「告訴人於94
      年9 月25日住院，於94年9 月26日接受胸腔鏡手術，於94
      年9 月30日出院，於95年10月12日拆線，傷口癒合不佳，
      於95年10月12日進行傷口縫合手術，於94年10月22日拆線
      ，傷口癒合良好，宜於門診持續追蹤治療」等語，足見告
      訴人身體上及精神上所受之嚴重痛苦應屬不言可喻，而被
      告乃係持前揭尖刀猛力行刺告訴人，其行兇手段兇狠，且
      告訴人經尖刀刺入之部位，可能傷及肺臟、心臟、大血管
      等易大量出血之組織，另外肺臟之傷害若造成氣胸，甚至
      惡化成張力性氣胸，也將有生命危險，告訴人若未即時就
      醫治療，恐有生命危險，此亦有國立臺灣大學醫學院附設
      醫院之前揭書函在卷可稽，是本件如發生不幸之結果，勢
      將演變成社會之重大公安事件，惡化一般民眾對於自身安
      全受有保障之信任感，被告所為自應受有相當程度之刑事
      非難；惟另考量被告除於91年間因醉態駕駛案件，經法院
      判處罰金銀元18,000元確定在案外，此外即無任何刑事前
      科紀錄，此有臺灣高等法院被告前案紀錄表1 份在卷可按
      ，其素行應非至為不良，而被告於犯後已能坦承其確有持
      刀行刺告訴人，致告訴人受有前揭傷害之事實，且於本院
      審理時亦表達希望與告訴人和解之意願，惟因告訴人仍無
      法原諒被告，雙方遂因而尚未達成和解等一切情狀，酌情
      量處如主文所示之刑，以資懲儆。至被告持以重傷害告訴
      人未遂之前揭尖刀1 把，並未扣案，縱認該尖刀係屬於被
      告所有（被告於本院審理時供稱並不清楚該尖刀為何人所
      有云云），且並無證據證明該尖刀業已滅失，但該尖刀既
      未扣案，且去向不明，為免將來本件確定後執行上之困擾
      ，爰不予宣告沒收，附此敘明。
據上論斷，應依刑事訴訟法第299 條第1 項前段、第300 條，刑
法第278 條第3 項、第1 項、第25條第2 項，判決如主文。
本案經檢察官楊展庚到庭執行職務。
中　　華　　民　　國　　96　　年　　3 　　月　　29　　日
                  刑事第十三庭  審判長法  官  戴嘉清
                                      法  官  林晏鵬
                                      法  官  陳信旗
以上為正本證明與原本無異。
如不服本判決，應於送達後10日內向本院提出上訴狀。
　　　　　　　　　　　　　　　　　　　書記官　陳昭綾
中　　華　　民　　國　　96　　年　　3 　　月　　29　　日
附錄本判決論罪科刑之法條：
刑法第278 條：
    使人受重傷者，處五年以上十二年以下有期徒刑。
    犯前項之罪因而致人於死者，處無期徒刑或七年以上有期徒
    刑。
    第一項之未遂犯罰之。
